【裁判字號】    97,台上,1114
【裁判日期】    970529
【裁判案由】    清償債務
【裁判全文】
最高法院民事判決            九十七年度台上字第一一一四號
上  訴  人  甲○○
                    號
訴訟代理人  吳紹貴律師
            蘇志淵律師
被 上訴 人  乙○○
訴訟代理人  徐曉萍律師
上列當事人間請求清償債務事件，上訴人對於中華民國九十七年
二月四日台灣高等法院台中分院第二審判決（九十五年度重上字
第六四號），提起上訴，本院判決如下：
    主  文
原判決廢棄，發回台灣高等法院台中分院。
    理  由
本件上訴人主張：被上訴人原在中國大陸經營「長安秀豐公司」
，向伊任職之秀豐機械股份有限公司（下稱秀豐公司）購買機械
五金設備配件銷售牟利。嗣被上訴人邀伊合夥，於民國（下同）
八十七年六月四日與伊簽訂「大陸秀豐機械營業部合作契約書」
（下稱系爭合夥契約）以「長安秀豐」合夥事業於中國大陸經營
機械五金設備配件之銷售。雙方各出資新台幣（下同）一千零十
八萬四千八百二十六元，各持股百分之五十。九十一年二月間，
雙方合意解散合夥事業，但迄未清算完畢。依被上訴人提出之各
年度損益表，八十七年六月至九十年五月三個年度累積盈餘合計
為一千五百四十四萬四千六百四十八元，伊持股百分之五十，可
分配利益七百七十二萬二千三百二十四元，伊依民法第六百七十
六條規定，可請求分配合夥利益，如合夥已清算完畢，依民法第
六百九十九條規定，亦得請求分配剩餘財產等情，爰求為命被上
訴人給付七百七十二萬二千三百二十四元並加計法定遲延利息之
判決。
被上訴人則以：上訴人為秀豐公司之實際營運負責人，其係代表
該公司與伊簽訂系爭合夥契約，合夥關係乃存在於伊與秀豐公司
間，而非上訴人個人，上訴人以個人身分提起本件訴訟，其當事
人不適格。況系爭合夥已解散並清算完畢，上訴人不得再為利益
分配或剩餘財產分配之請求等語，資為抗辯。
原審維持第一審所為上訴人敗訴之判決，駁回其上訴，無非以：
系爭合夥契約書序言開宗明義記明「甲方秀豐總公司由上訴人甲
○○代表、乙方長安秀豐由被上訴人乙○○代表」；合作方式約
定為秀豐公司提供其所有之機械轉運中國大陸由長安秀豐營業部
銷售牟利，會計稽核檢查亦由秀豐公司負責並派員為之。且徵之
其實際作業情形，由所銷售之機械，先於秀豐公司之場地整修後
，再以該公司名義委託貨運公司出口至中國大陸，出貨單填明出
貨人為秀豐公司，並由該公司支付運費，記入當年度總分類帳之
運費科目內。而財政部台灣省中區國稅局查核之結果，亦認其實
際交易人為秀豐公司，非上訴人個人。參之，上訴人為秀豐公司
之實際負責人，秀豐公司對外簽約，一向均由上訴人為之，且另
案訴外人曾勝隆所營「馬來西亞商秀豐公司」積欠秀豐公司貨款
，亦由上訴人代表秀豐公司協議以所欠貨款抵充「馬來西亞商秀
豐公司」股權而與秀豐公司訂立合夥契約，其情形與本件相同，
是尚難以系爭合夥契約書上僅上訴人簽名而秀豐公司未用印，率
指系爭合夥契約之當事人為上訴人，而非秀豐公司。而上訴人付
予秀豐公司之十三紙支票金額合計為一千零五十萬元，與其主張
係以被上訴人積欠秀豐公司貨款抵充出資之金額不符，且系爭合
夥契約於八十七年六月一日即已成立，上開十三紙支票遲至同年
七月二十四日起迄八十八年十一月二日止始陸續交付秀豐公司，
與合夥契約約定不符。再合夥解散後，就剩餘財產之分配，被上
訴人所給付之支票均指名受款人為秀豐公司，或入該公司之帳內
或背書轉讓予上訴人，益徵系爭合夥之契約當事人為秀豐公司。
上訴人既非系爭合夥契約之當事人，自無分配合夥利益及分配剩
餘財產請求權。從而，上訴人訴請被上訴人給付七百七十二萬二
千三百二十四元本息，為無理由，不應准許等詞，為其判斷之基
礎。
按判決書理由項下，應記載關於攻擊防禦方法之意見，民事訴訟
法第二百二十六條第三項定有明文，法院為原告敗訴判決，而其
關於攻擊方法之意見，有未記載於判決理由項下者，即為同法第
四百六十九條第六款所謂判決不備理由。查上訴人一再主張：系
爭合夥契約書末頁已明確標明合夥人為甲○○、乙○○。又王日
春會計師之函件載稱：秀豐公司自八十七年度至九十二年度帳上
均無國內或國外之長期投資；另證人即秀豐公司副總經理洪漢錝
證稱；不知秀豐公司與乙○○有合夥關係等語；且其出資方式係
由伊代被上訴人清償積欠秀豐公司之貨款以作為合夥出資，而依
被上訴人所提八十八年至九十一年合夥之資產負債表上，其「資
本」會計科目或關於股東之標示皆記載「股本－江金豐」、「股
本－乙○○」；另合夥期間被上訴人所給付之款項均由伊取得，
非付款予秀豐公司；九十一年二月解散合夥時，約定投資浙江寧
波市房屋分歸被上訴人所有，被上訴人則退還伊三百四十六萬元
；貨款未收款部分，由伊授權林萬良收取，足見合夥之當事人為
伊個人而非秀豐公司云云，並提王日春會計師之函件、支票、資
產負債表、銀行存摺、傳真回函及授權書等件為憑，自屬重要之
攻擊方法。且若秀豐公司與被上訴人間有合夥關係，何以公司之
會計帳冊上無此投資之記載？證人洪漢錝為秀豐公司之董事兼副
總經理，何以不知公司有與被上訴人訂立系爭合夥契約？若係秀
豐公司與被上訴人合夥，而以被上訴人所積欠秀豐公司之貨款抵
充出資，則逕以貨款抵充出資即可，何需輾轉由上訴人簽發支票
予秀豐公司再以票款充為出資？合夥期間及拆夥後，何以均以上
訴人為付款之對象，而非分配款項予秀豐公司？兩造金錢往來之
原因為何？俱非無疑，尚待澄清。原審未遑詳查，並就上訴人上
開攻擊方法於理由項下敘明其不足採取之意見，遽認系爭合夥契
約之當事人為秀豐公司而非上訴人，進而為上訴人敗訴之判決，
難謂無判決不備理由之違法。上訴論旨，指摘原判決違背法令，
求予廢棄，非無理由。
據上論結，本件上訴為有理由。依民事訴訟法第四百七十七條第
一項、第四百七十八條第二項，判決如主文。
中    華    民    國  九十七  年    五    月  二十九  日
                      最高法院民事第一庭
                          審判長法官  蕭  亨  國
                                法官  葉  勝  利
                                法官  高  孟  焄
                                法官  吳  麗  女
                                法官  黃  義  豐
      本件正本證明與原本無異
                                      書  記  官
中    華    民    國  九十七  年    六    月   十二   日
                                                    Ａ


司法院資訊處製作；財團法人民間司法改革基金會備份。
